臺灣板橋地方法院刑事判決　　　　　　　　　　　　　九十三年度易字第九○二號
　　公　訴　人　臺灣板橋地方法院檢察署檢察官
　　被　　　告　甲○○
　　選任辯護人　張瓊文律師
　　　　　　　　黃榮謨律師
右列被告因詐欺案件，經檢察官聲請以簡易判決處刑（九十三年度偵字第五八三二號
），本院認不宜以簡易判決處刑，改適用通常程序判決如左：
    主  文
甲○○意圖為自己不法之所有，以詐術使人將本人之物交付，處有期徒刑肆月，如易
科罰金，以佰元折算壹日。
    事  實
一、甲○○為位於臺北縣永和市○○路四一一號一樓「洋基美語短期補習班」之實際
    負責人（民國八十七年十一月二十六日核准立案，登記設立人為楊綺芬），嗣甲○○營業擴張，承租隔鄰位於同市○○路四一三號一、二樓、地下室部分，另外
    安置所招收之幼童，劃分為「洋基美語短期補習班兒童部」，亦自任實際負責人
    ，惟就臺北縣永和市○○路四一三號一、二樓、地下室並未獨立申請立案，亦未
    就「洋基美語短期補習班」營業範圍擴充一事申請變更立案。九十二年十月上旬
    ，甲○○因營業狀況不佳，有意頂讓「洋基美語短期補習班」，遂委託自由時報
    刊登「廉讓立案美語幼兒學校」廣告一則，欲將上開補習班經營權轉讓他人。嗣
    有擔任安親班教師經驗之乙○○見上開廣告，去電詢問該補習班是否招收安親班
    學生，甲○○答稱其補習班劃有「兒童部」，可專就此部分讓渡營業。乙○○前
    往臺北縣永和市○○路四一三號一、二樓、地下室部分，觀看「洋基美語短期補
    習班兒童部」之經營情形後，遂與甲○○相約於九十二年十月十四日在上址洽商
    讓渡事宜。乙○○雖有擔任安親班幼教師經驗，但未曾擔任負責人，為確保將來
    招生、營業之合法性，乃詢問甲○○關於其欲頂讓之部分（即洋基美語短期補習
    班兒童部）是否合法立案，甲○○明知其申請合法立案之經營範圍僅及於臺北縣
    永和市○○路四一一號一樓，就乙○○擬頂讓之同路四一三號地下一樓至地上二
    樓部分未合法立案，竟意圖為自己不法之所有，刻意隱瞞「洋基美語短期補習班
    」立案經營之範圍，謊稱該補習班有立案，使乙○○陷於錯誤，誤認「洋基美語
    短期補習班兒童部」部分亦在核准立案經營之範圍內，而同意以新臺幣（下同）
    五十五萬元之價格，頂讓「洋基美語短期補習班兒童部」，並於扣除甲○○預收
    之學費十萬元後，如數將餘款四十五萬元交付予甲○○。嗣乙○○於簽約接收「
    洋基美語短期補習班兒童部」資產後，至九十二年十月十八日發現該補習班之立
    案證書所載經營範圍不及於「洋基美語短期補習班兒童部」，始知受騙。
二、案經被害人乙○○訴請臺灣板橋地方法院檢察署檢察官偵查起訴。
    理  由
一、訊據被告甲○○固不否認「洋基美語短期補習班」之立案範圍僅及於臺北縣永和
    市○○路四一一號一樓部分，而告訴人乙○○以五十五萬元頂讓之「洋基美語短
    期補習班兒童部」部分並未核准立案，惟矢口否認有何詐欺犯行，辯稱：告訴人
    只有問我補習班有無立案，而實際上確實有申請立案，告訴人並沒有問我立案的
    範圍，所以我也沒有回答立案的範圍究竟與實際使用的範圍是否相同，我並沒有
    詐騙告訴人之本意云云。經查：
  (一)被告係臺北縣永和市○○路四一一號一樓「洋基美語短期補習班」之實際負責人
    ，其因營業擴張，另外承租隔鄰位於同市○○路四一三號一、二樓、地下室部分
    ，安置所招收之幼童，並劃分為「洋基美語短期補習班兒童部」，惟就臺北縣永
    和市○○路四一三號一、二樓、地下室並未獨立申請立案，亦未就「洋基美語短
    期補習班」營業範圍擴充一事申請變更立案，此據被告自承在卷（見本院九十三
    年十二月二日審判筆錄第二十五頁至二十六頁）。而被告因經營不善，欲將上開
    補習班經營權讓渡，透過刊登廣告聯繫有意頂讓之告訴人後，因告訴人資金有限
    ，且僅有意願經營安親班，故雙方洽定讓渡經營權之範圍僅有臺北縣永和市○○
    路四一三號一、二樓之「洋基美語短期補習班兒童部」，扣除被告預收之十萬元
    學費，告訴人將餘款四十五萬元依約交付，此據告訴人以證人身分到庭結證甚詳
    （見本院九十三年十二月二日審判筆錄），並為被告所不爭執，復有廣告影本、
    讓渡合約書、資產明細表、費用分攤表（見偵查卷第六十八頁以下、第十八頁、
    第二十二頁至二十五頁）在卷可稽，足認雙方協議將「洋基美語短期補習班兒童
    部」交予告訴人經營，被告仍負責經營臺北縣永和市○○路四一一號一樓「洋基
    美語短期補習班」，告訴人則依約交付餘款四十五萬元等情明確。
  (二)被告雖辯稱：告訴人只問我補習班有無立案，而且我經營之補習班確有立案，縱
    告訴人頂讓部分不合法，因為我是補習班的負責人，有事我會承擔云云（見本院
    九十三年十二月二日審判筆錄第二十七頁至二十八頁）。選任辯護人亦為被告答
    辯稱：「洋基美語短期補習班」擴張營業後，與「洋基美語短期補習班兒童部」
    共用同一立案證書，經臺北縣消防局為消防設備安全檢查等語（見九十三年九月
    調查證據聲請狀）。然經本院傳訊臺北縣消防局技士丙○○到庭證稱：因為消防
    法規定須按現場實際狀況檢查，只要我認為該址是補習班，就會進行檢查，不問
    立案證書或申報範圍等語（見同前審判筆錄第七頁至第九頁）。足認證人丙○○
    雖曾於九十三年四月十二日至「洋基美語短期補習班」進行消防設備安全檢查，
    有消防安全設備檢修報告書二份在卷為據，惟證人丙○○之所以就未立案營業之
    臺北縣永和市○○路四一三號一、二樓、地下室部分亦進行檢查，係因為該址實
    際使用狀況亦係用於經營補習班，是證人丙○○本於消防法規進行檢查，目的在
    於保障補習班工作人員、學生之安全，並非憑其消防設備檢查，即認為臺北縣永
    和市○○路四一三號一、二樓、地下室部分得不經立案擴張經營。至於被告片面
    辯稱告訴人經營部分縱未經立案，但出事伊會負責一節，因告訴人已積極詢問洋
    基美語短期補習班之立案情形，被告亦明知未合法立案經營有受主管機關處分之
    虞，（見同前審判筆錄第二十七頁），顯見被告明知告訴人詢問之目的，係關心
    自己頂讓後是否能合法經營，被告竟隱瞞補習班之立案範圍，僅以「補習班有立
    案」一語搪塞，顯係對其應詳加說明之重要資訊避重就輕，自不容以：有事伊會
    負責云云辯脫。
  (三)另查：我國於七十四年間，即定有短期補習班設立及管理規則，八十八年間因憲
    法增修條文凍結省之權限，遂改由個縣市政府自行依補習及進修教育法規定，頒
    訂短期補習班設立及管理規則。而依臺北縣短期補習班設立及管理規則之規定，
    補習班經核准籌設後，應由設立人於六個月內檢具表件申請立案；又立案後若班
    址、班舍有變遷時，亦應申請變更立案，此觀諸臺北縣短期補習班設立及管理規
    則第七條、第十七條規定甚明。又若補習班經核准立案後，如辦理不善，違反補
    習及進修教育法、本規則、其他有關法令或設立許可內容者，縣政府得視其情節
    依補習及進修教育法規定，為糾正、限期整頓改善、停止招生、撤銷立案之處分
    ，上開規則第四十七條亦有明定。是上開「洋基美語短期補習班」雖經合法立案
    登記其所得營業範圍為臺北縣永和市○○路四一一號一樓，有立案證書一紙在卷
    為據（見偵查卷第十九頁），惟關於擴張營業至同路四一三號地下一樓至地上二
    樓部分，既未申請變更立案而違反臺北縣短期補習班設立及管理規則之規定，依
    前揭說明，臺北縣政府若查有實據，得依情節為糾正、限期整頓改善、停止招生
    、撤銷立案之處分。是知短期補習班是否經合法立案，對於經營者實屬重要事項
    ，而本件告訴人所欲頂讓經營之部分，為「洋基美語短期補習班」立案經營範圍
    所不及之部分。且告訴人於受讓經營前，已積極詢問立案與否一事，被告明知告
    訴人既係頂讓「洋基美語短期補習班兒童部」，其所關心者，亦為「洋基美語短
    期補習班兒童部」是否合法立案，被告積極隱瞞「洋基美語短期補習班」之立案
    範圍，事後又辯稱：告訴人並沒有問我立案範圍云云，顯係卸責之詞，不足脫免
    其責。
  (四)綜上事證，足認被告積極隱瞞「洋基美語短期補習班兒童部」未立案之事實，面
    對告訴人之詢問，以「補習班有立案」等語搪塞，使告訴人陷於錯誤，誤認「洋
    基美語短期補習班兒童部」有經核准立案，而於簽訂讓渡合約書後，依約交付餘
    款四十五萬元。足證被告詐欺犯罪事證明確，其犯行堪以認定，應依法論處。
二、核被告所為，係犯刑法第三百三十九條第一項之詐欺取財罪。爰審酌被告無前科
    ，此有臺灣高等法院被告全國前案紀錄表在卷可稽，惟被告犯後猶圖矯飾，卸詞
    否認犯行，雖承認積欠告訴人之債務，並曾簽發支票清償，惟該支票因存款不足
    退票後，迄今遲未彌補告訴人所受損失，復酌以被告之犯罪動機、手段、所生危
    害等一切情狀，量處如主文所示之刑，並諭知易科罰金之折算標準。
據上論斷，應依刑事訴訟法四百五十二條、第二百九十九條第一項前段，刑法第三百
三十九條第一項、第四十一條第一項前段，罰金罰鍰提高標準條例第一條前段、第二
條，判決如主文。
本案經檢察官徐名駒到庭執行職務。
中　　　華　　　民　　　國　　九十三　　年　　 十二 　　月　　 十六 　　日
                                    臺灣板橋地方法院刑事第十四庭
                                        審判長法  官    李釱任
                                              法  官    林淑婷
                                              法  官    林漢強
右正本證明與原本無異。
如不服本判決，應於判決送達後十日內向本院提出上訴狀 。
                                              書記官    黃大千
中　　　華　　　民　　　國　　九十三　　年　　 十二 　　月　　 十六 　　日
附錄本案論罪科刑所用法條全文：
刑法第三百三十九條
意圖為自己或第三人不法之所有，以詐術使人將本人或第三人之物交付者，處五年以
下有期徒刑、拘役或科或併科一千元以下罰金。
以前項方法得財產上不法之利益或使第三人得之者，亦同。
前二項之未遂犯罰之。
